【裁判字號】    97,上訴,2436
【裁判日期】    970718
【裁判案由】    殺人未遂
【裁判全文】
臺灣高等法院刑事判決                97年度上訴字第2436號
上  訴  人
即  被  告  乙○○○ ○○○ .
指定辯護人  扶助律師黃金洙律師
上列上訴人因殺人未遂案件，不服臺灣桃園地方法院97年度訴字
第115號，中華民國97年4月23日第一審判決（起訴案號：臺灣桃
園地方法院檢察署96年度偵字第30789號），提起上訴，本院判
決如下：
    主  文
原判決撤銷。
乙○○○ ○○○ ○○○○殺人，未遂，處有期徒刑貳年柒月，並於刑之執
行完畢或赦免後，驅逐出境。扣案之菜刀壹把沒收。
    事  實
一、乙○○○ ○○○ ○○○○（中文姓名范文玉，以下均稱范文玉）係越
    南國人，受聘至桃園縣中壢市○○○路8號之「華韡電子股
    份有限公司」工作，其與同事即印尼籍勞工甲○○○○（中文姓
    名莊安雄，以下均稱莊安雄，已遣送回國）互有嫌隙，平日
    相處即有不睦。民國96年12月12日晚間，范文玉在上址公司
    宿舍內，與同事NGUYEN VAN HUONG（中文姓名阮文響，以下
    均稱阮文響）飲酒後相偕如廁時偶遇莊安雄（范文玉酒後並
    未致不能辨識其行為違法或欠缺依其辨識而行為之能力，或
    上開能力有顯著減低等情形），雙方又起爭執，進而互毆（
    傷害部分雙方均未提出告訴），惟旋即遭公司人員分開，范
    文玉等二人經勸回宿舍休息，莊安雄則被帶至警衛室暫避。
    詎范文玉因怒氣未消，竟萌殺人犯意，遂將其所有之菜刀一
    把（即偵查卷第32頁編號菜刀1之刀械）插在腰後，於當日
    晚間11時20分許，返回前開警衛室內，見莊安雄躲進警衛室
    內廁所後，即以腳踹開廁所門，同時自腰後抽出該把預藏菜
    刀，由上而下，朝莊安雄揮砍一刀，惟幸莊安雄閃避得宜，
    在場警衛羅興龍、主任許文漢、丙○○三人並及時拉住范文
    玉，搶下其手中菜刀，莊安雄方倖免於難。
二、案經桃園縣政府警察局中壢分局報告臺灣桃園地方法院檢察
    署檢察官偵查起訴。
    理  由
一、證據能力部分：
    (一)證人莊安雄之警詢筆錄，雖係被告以外之人於審判外之陳
      述，除法律有規定者外，不得作為證據。惟莊安雄係受聘
      來臺工作之外籍勞工，事發後已遭遣送回印尼，顯然其滯
      留國外，已無法傳喚，而莊安雄係在事發後即時製作上開
      警詢筆錄，衡量相關供述之利弊得失，所述應較為中肯，
      具有可信之特別情況，其證詞又係證明本案犯罪事實存否
      所必要，依刑事訴訟法第159條之3第3款規定，上開筆錄
      有證據能力。
    (二)目擊證人羅興龍在檢察官偵查中以證人身分到庭具結後陳
      述相關案情，且所述核無顯不可信之情況，其嗣後於原審
      法院審理時並再次以證人身分到庭具結證述相關經過，接
      受交互詰問，其上揭偵訊筆錄，依刑事訴訟法第159條之1
      第2項規定，亦有證據能力。
二、訊據上訴人即被告范文玉矢口否認有何殺人未遂犯行，辯稱
    ：我沒有要傷害對方的意思，當時我拿刀子的用意，是因為
    對方人太多，且都有拿棍子，往外跑是要找雇主說要回越南
    ，不是要傷害對方云云。辯護人為被告辯護稱：被告沒有持
    刀殺人的行為，被告與被害人沒有仇怨，沒有因細故殺人的
    必要，且被告只有揮刀一次，不是往重要部位，沒有殺人故
    意等語（見本院97年7月4日審理筆錄）。經查：
    (一)被告為警查獲後，於96年12月13日凌晨2時50分許製作警
      詢筆錄時表示很累，不同意夜間詢問，警方乃停止製作筆
      錄，至同日上午9時許，始再開始對被告製作警詢筆錄等
      情，有被告二次之警詢筆錄在卷可按（偵查卷第6頁、第8
      頁），據此，被告在第二次製作警詢筆錄時，離案發時已
      達九小時有餘。再觀諸被告於第二次警詢時，對於其為何
      與被害人莊安雄發生衝突？如何再回到案發現場等情節？
      均能詳細描述，且對警方詢問其有無持刀要殺害被害人莊
      安雄等問題，亦能瞭解意旨，並否認有殺害被害人莊安雄
      之意，可見被告在該次警詢中和員警對話，與常人無異，
      足認其於警詢時之精神狀態，並無不能辨識其行為違法或
      欠缺依其辨識而行為之能力，或上開能力顯著減低等情狀
      ，況被告於製作警詢筆錄時尚有通譯人員在場，更不可能
      如被告所稱，在酒醉情形下製作警詢筆錄，被告上開所辯
      ，殊不足採。故被告警詢筆錄係在其自由意識下所陳述，
      可堪認定，合先敘明。
    (二)被害人莊安雄於警詢中指稱：「……阿玉（按：即被告）
      把廁所門關上，從我後面拉住我的衣服並徒手開始毆打我
      ，阿響（按：即阮文響）隨即拿起廁所內的掃把跟著毆打
      我，後來我掙脫跑出廁所到宿舍房間內，他二人馬上追進
      來持續毆打我，隨即吵鬧聲引來工廠主任及同事發現，從
      一樓上來勸架拉開阿玉及阿響，並把我先帶離宿舍至警衛
      室，阿玉及阿響隨即逃離宿舍跑出工廠外，我於警衛室待
      了約二十分鐘左右，看見阿玉、阿響又從外面走入工廠，
      手上分別拿著刀子及鐵棒，我因害怕而躲進警衛室的廁所
      內，後來阿玉衝進警衛室踹開廁所門，用右手拿著那把刀
      即往我身上一陣揮砍，我便一直閃躲，直到阿玉被主任制
      止搶下手上那把刀後，阿玉才又逃跑出工廠。……」等語
      （偵查卷第16頁），核與目擊證人羅興龍到庭證稱：「被
      告拿刀揮砍莊安雄一次，我們馬上就制止他，他自己踹門
      去找莊安雄，他進入房間，先向房間內的一位主任道歉，
      道歉後他就踹門進去，拿刀對著被害人砍，但沒有砍到」
      、「因為莊安雄有閃避，我和主任就把被告拉出廁所，被
      告就倒在地上，刀子也掉在地上，他沒有去撿刀子，是因
      為我和主任就把他壓在地上」等語（原審法院卷第50頁、
      第52頁）；目擊證人許文漢到庭證稱：「被告有踹開警衛
      室的門，拿出刀子來準備要揮砍，我就和廖主任把他拉開
      ，他揮砍時，我們就拉他的手，至於被告拿刀砍向莊安雄
      身體的那個部位，我沒有看清楚」等語（原審法院卷第60
      頁）；證人丙○○於本院審理時結證稱：被告是去跟我道
      歉，道歉方式很奇怪，他跪在地上，我發現他背後有一把
      刀，我要把刀拿起來，他說他被人打，後來他發現被害人
      ，他就持刀砍廁所的門；他只有砍到廁所的門，被害人是
      在廁所裡面，被告在外面，我看到門被砍開，我就從後面
      把刀搶走，他砍門的時候，他就一直砍，他沒有進去裡面
      ，他只是在門邊等語（見本院97年7月4日審理筆錄）。細
      繹四人所述，除莊安雄指稱：被告連續揮刀數下等語，與
      羅興龍、許文漢所稱僅有一次等語不符，或係莊安雄因驚
      嚇誇大其詞以外，其餘情節互核相符，復稽之被告於警詢
      時亦供稱：「我在與莊安雄打完架後完畢後就跑掉，之後
      在公司外面越想越氣，就拿一把菜刀回去公司再找莊安雄
      報復算帳」等語（偵查卷第9頁）。此外，並有前開警衛
      室廁所大門遭踹壞之照片一張附卷（偵查卷第43頁），被
      告行兇使用之菜刀一把扣案可資佐證，足認莊安雄等人前
      揭指述實在，可以採信。
    (三)原審法院勘驗扣案菜刀結果，該把菜刀全長29公分，刀柄
      13公分，刀背15.5公分，刀刃17公分，刀身為不銹鋼材質
      （原審法院卷第61頁），其勢利於砍劈，以之揮砍，如命
      中被害人，即有致其於死之可能，此係一般常識，當不能
      諉為不知。再依證人羅興龍所述，案發現場之廁所不過可
      容一個小便池、一個大便池，約200公分見方，迴旋空間
      不大，被告出手揮砍莊安雄時，二人相隔約僅250公分之
      近距離，只因莊安雄閃躲得宜，兼之羅興龍等在場人員及
      時拉住被告，並搶下其手中菜刀，故莊安雄並未遭被告砍
      傷而已（原審法院卷第52頁、第54頁），此並有上開警衛
      室廁所內部之照片一張存卷可查（偵查卷第43頁）。參酌
      被告於警詢中亦自承：莊安雄平日每次向伊挑釁，事發前
      伊與阮文響一起喝酒，並和莊安雄打架等語（偵查卷第11
      頁至第12頁），則被告在酒後與莊安雄發生爭執，惹起舊
      怨，一時氣憤致萌生殺意，應不違常情，再由被告將菜刀
      預藏於腰後，至案發地點警衛室，見莊安雄躲入警衛室廁
      所內，即用腳踢開廁所門，並自腰後取出該預藏菜刀，朝
      躲入廁所之莊安雄揮砍，幸莊安雄閃躲得宜，始倖免於難
      ，且被告經在場之證人羅興龍、許文漢壓制後，始拿下其
      用以揮砍莊安雄之菜刀，已如前述，是被告之行為決意及
      依此行為決意而行為之過程，均係基於其一己意識狀態下
      順利完成，並未因其案發前已飲酒而受影響。又被告於客
      觀行為上係持客觀上足以對人之生命、身體構成危害之菜
      刀，朝被害人之身體揮砍，而其主觀上之行為動機則係因
      案發前與莊安雄間即素有嫌隙，且在案發前先與莊安雄打
      過架，故被告於跑離公司後，亟思找尋莊安雄報復，乃持
      菜刀前往找尋莊安雄，進而發生上開客觀行為，由此等主
      、客觀情狀觀之，被告於行為時係具殺人犯意，初非僅有
      傷害犯意甚明。
    (四)被告雖辯稱：伊去警衛室，是欲向公司反應要回越南，並
      不知道莊安雄也在該處，至於帶菜刀是為了防身，而伊因
      為喝醉了，所以也不知道伊在警詢中說了什麼云云，然與
      上揭事證不符，且被告在警詢中供稱：我從外面回來公司
      要找莊安雄報復算帳時，坐在警衛室的莊安雄看到我手上
      拿著菜刀回來，就衝到廁所躲起來，我很生氣就拿著菜刀
      衝進去把廁所踹開，許文漢等人就把我制住等語（偵查卷
      第10頁），亦與其上開在原審法院所辯：伊根本不知道莊
      安雄躲在警衛室廁所內，不可能要殺他云云，並不一致，
      何況許文漢、羅興龍、丙○○與被告、莊安雄彼此僅為公
      司同事，並無任何特殊情誼，許文漢二人亦不過在現場偶
      然目睹案發經過，渠二人所述既無偏頗失真之虞，應無不
      可信之理，至於羅興龍雖於檢察官偵查中指稱：被告有把
      刀子拿出來，還沒揮砍，我們就把他拉住等語（偵查卷第
      66頁），惟事後羅興龍在原審法院審理時對此則明確證稱
      ：被告做完揮砍的動作後，我們才制止他，我在偵查中這
      樣講是沒有說清楚，當時我是指被告還沒有揮砍到被害人
      的意思，不是說他沒有做揮砍的動作等語（原審法院卷第
      51頁），是故，羅興龍前揭在偵查中之證詞，尚不能執為
      有利於被告之認定。另被告雖辯稱：其案發當時有喝酒云
      云，且警員在案發後測試其呼氣中所含酒精濃度結果，亦
      達每公升0.67毫克，有酒精測定紀錄表一份在卷可參（偵
      查卷第41頁），惟查，被告案發當時之精神狀況正常，並
      無不能辨識其行為違法或欠缺依其辨識而行為能力之情狀
      ，已如前述，故被告案發後酒測值雖達0.67毫克，亦無法
      解免其犯行之成立，被告所辯應係卸責之詞，並無可採。
    (五)綜上，本件事證明確，被告犯行已堪認定，應依法論科。
三、核被告所為，係犯刑法第271條第2項、第1項之殺人未遂罪
    。原審辯護人辯稱：被告所為應僅成立同條第3項之預備殺
    人罪云云。惟被告持刀揮砍莊安雄未中，已著手於殺人行為
    之實施，僅未發生被害人死亡之結果而已，非僅止於殺人行
    為前之準備，辯護人所辯尚難採憑。被告所為係未遂，爰依
    刑法第25條第2項之規定減輕其刑。查被告為外籍勞工，離
    鄉背井隻身來台工作，在民情風俗殊異之地方生活難免單調
    與苦悶，又與印尼籍同事甲○○○○相處不睦、時生齟齬，在沉
    重之生活壓力下藉酒澆愁，酒後一時衝動而為本件犯行，且
    莊安雄並未受傷，於警詢中亦表明不願提出告訴（見偵查卷
    第18頁），犯罪之情狀顯可憫恕，本院認科以法定最低度之
    刑猶嫌過重，爰依刑法第59條之規定酌減其刑，並依法遞減
    之。
四、原審因而予被告論罪科刑，固非無見。惟原判決未審酌被告
    上開個人因素並予以適用刑法第59條之規定，自有未洽。被
    告上訴否認犯罪雖無可採，惟原判決既有可議，自應由本院
    將之撤銷改判。爰審酌被告在我國並無前科，此有本院被告
    前案紀錄表一紙附卷可稽，素行尚稱良好，及其犯罪之動機
    、目的、手段、犯後態度，被害人莊安雄並未受傷且表示不
    願追究等一切情狀，量處有期徒刑貳年柒月。扣案之菜刀一
    把（偵查卷第32頁標示菜刀1之刀械），係被告所有供犯罪
    所用之物，此經其陳明在卷，應依刑法第38條第1項第1款之
    規定沒收；另一把扣案菜刀（偵查卷第32頁標示菜刀2之刀
    械）與被告案發時之行為無關，自無庸宣告沒收，併此敘明
    。末查，被告係越南人，其因本案受有期徒刑以上刑之宣告
    ，爰依刑法第95條規定宣告於刑之執行完畢或赦免後，驅逐
    出境。
據上論斷，應依刑事訴訟法第369條第1項前段、第364條、第299
條第1項前段，刑法第271條第1項、第2項、第25條第2項、第59
條、第38條第1項第2款、第95條，判決如主文。
本案經檢察官蔡薰慧到庭執行職務。
中    華    民    國    97    年    7     月    18    日
                  刑事第十二庭  審判長法  官   蔡永昌
                                      法  官   蘇素娥
                                      法  官   陳榮和
以上正本證明與原本無異。
如不服本判決，應於收受送達後十日內向本院提出上訴書狀，其
未敘述上訴之理由者並得於提起上訴後十日內向本院補提理由書
（均須按他造當事人之人數附繕本）。
                                      書記官   林吟玲
中    華    民    國    97    年    7     月    18    日
附錄：本案論罪科刑法條全文
中華民國刑法第271條第1項、第2項
殺人者，處死刑、無期徒刑或十年以上有期徒刑。
前項之未遂犯罰之。


司法院資訊處製作；財團法人民間司法改革基金會備份。
